【裁判字號】    96,訴,468
【裁判日期】    970109
【裁判案由】    分割共有物
【裁判全文】
臺灣彰化地方法院民事判決               96年度訴字第468號
    原      告  甲○○
    被      告  丁○○
    訴訟代理人  巫瑞村律師
    被      告  丙○○
                        45弄.
    兼  訴  訟
    代  理  人  乙○○
                        92
    被      告  戊○○
                己○○
                        25號.
上列當事人間請求分割共有物事件，本院於民國96年12月27日言
詞辯論終結，判決如下：
    主      文
兩造共有坐落彰化縣福興鄉○○段八六二地號、地目旱、面積一
千五百七十九點六五平方公尺及同段八六三地號、地目旱、面積
四千五百三十四點七九平方公尺土地應合併分割為如附圖所示：
編號Ａ部分面積七百二十三點八八平方公尺及編號Ｈ部分面積一
百二十四點一平方公尺分歸被告戊○○取得；編號Ｃ部分面積四
百十四點○九平方公尺及編號Ｉ部分面積四百三十三點九四平方
公尺分歸原告取得；編號Ｄ部分面積四百三十三點五九平方公尺
及編號Ｊ部分面積一千零九十四點九七平方公尺分歸被告己○○
取得；編號Ｅ部分面積二點六九平方公尺及編號Ｋ部分面積五百
零六點八四平方公尺分歸被告丙○○取得；編號Ｌ部分面積五百
零九點五四平方公尺分歸被告丁○○取得：編號Ｆ部分面積一千
七百七十四點九五平方公尺分歸被告乙○○取得；編號Ｂ部分面
積五點四平方公尺及編號Ｇ部分面積九十點四五平方公尺分歸原
告及被告戊○○、乙○○共同取得，並按應有部分各三分之一之
比例維持共有。
被告乙○○應依附表二所示金額，分別補償被告戊○○、己○○
及原告。
訴訟費用由兩造依附表一所示比例負擔。
    事實及理由
一、原告主張：坐落彰化縣福興鄉○○段862 地號、地目旱、面
    積1,579.65平方公尺及同段863地號、地目旱、面積4,534.7
    9 平方公尺（下合稱系爭土地）係兩造所共有，兩造就各筆
    土地應有部分如附表一所示。又兩造就系爭土地並無不分割
    期限之約定，系爭土地亦無因物之使用目的不能分割之情形
    ，惟兩造間無法達成協議為分割，為此訴請裁判分割。而分
    割方法，應按彰化縣鹿港地政事務所民國96年11月29日製發
    土地複丈成果圖（下稱附圖）所示之位置、面積原物合併分
    割予兩造，另就部分共有人分配面積不足者，以每平方公尺
    2,513 元互相補償之。至於被告丁○○所提出之分割方案，
    因該方案有關被告己○○分得之位置，其中編號Ｃ２部分並
    無通路，另編號Ｃ、Ｃ１部分無法自被告己○○單獨所有之
    同段861 之2 地號土地通行，必須經過被告乙○○所有與系
    爭土地相鄰之同段861 之1 、861 之11地號土地始能出入，
    惟前開土地上已蓋有房屋，如依該方案，被告己○○將無法
    出入等語。並聲明：求為判決如主文第1 項、第2 項所示。
二、被告之陳述：
  (一)被告乙○○、丙○○、戊○○稱：同意合併分割，同意原告
    分割方案，對分配面積不足者，同意以每平方公尺2,513 元
    互相補償。被告乙○○、戊○○另稱：附圖編號Ｂ、Ｇ部分
    之道路用地，同意分歸原告與渠等二人共同取得，並按應有
    部分各三分之一之比例維持共有。
  (二)被告丁○○稱：同意合併分割，但不同意原告及被告己○○
    之方案。蓋依原告方案，被告丁○○分得之區域地形狹長且
    非方整，不適宜耕作，縱日後可建築房屋，亦無法作有效之
    使用，有違公平正義原則。故主張依照被告丁○○之方案分
    割，並聲請將被告丁○○之方案囑託地政機關繪製分割圖。
    另分配面積不足者，同意以每平方公尺2,513 元補償對方。
  (三)被告己○○稱：同意合併分割，但不同意原告及被告丁○○
    之方案，蓋依原告方案，被告己○○分得土地之菱角太多，
    且被告己○○分配之位置不夠方整，靠路部分比較窄，希望
    分得部分可以平行。另依被告丁○○之方案，被告己○○無
    法出入，不可採。至於分配面積不足者，同意以每平方公尺
    2,513 元補償對方。
三、原告主張系爭土地為兩造所共有，應有部分如附表一所示，
    兩造間就系爭土地並無不分割期限之約定，系爭土地亦無因
    物之使用目的不能分割之情形，惟因兩造無法協議為分割等
    事實，業據其提出土地登記謄本二份及地籍圖謄本一份為證
    ，且為被告所不爭執，此部分堪信為真實。
四、按各共有人，得隨時請求分割共有物，但因物之使用目的不
    能分割或契約訂有不分割之期限者，不在此限，又共有物之
    分割，依共有人協議之方法行之，分割之方法，不能協議決
    定者，法院得因任何共有人之聲請，命為下列之分配：(1)以
    原物分配於各共有人；(2)變賣共有物，以價金分配於各共有
    人，且以原物為分配時，如共有人中，有不能按其應有部分
    受分配者，得以金錢補償之，民法第823 條第1 項、第824
    條分別規定甚明。從而，原告依據上開規定請求判決分割系
    爭土地，即無不合，應予准許。
五、查系爭土地位於彰化縣鹿港福興都市計畫區內，其土地使用
    分區屬農業區，地形呈不規則狀，其上除被告己○○栽種香
    蕉及被告丁○○種植灌木叢圍籬、地瓜園及綠肥外，並無兩
    造所有之建築物，且系爭土地四周均未面臨現有道路等情，
    業經本院會同彰化縣鹿港地政事務所測量人員勘測屬實，製
    有勘驗筆錄及土地複丈成果圖（現況圖）在卷可稽，復有原
    告提出之都市計畫土地使用分區證明書一份及現場照片十六
    幀為憑。本院審酌上情、兩造利益及系爭土地整體利用價值
    等情，並斟酌：(一)系爭土地相鄰，共有人均為兩造，且各共
    有人就各筆土地之應有部分均相同，並皆同意原物合併分割
    ，符合合併分割之要件；(二)系爭土地四周雖未臨路，惟兩造
    於緊鄰系爭土地周圍或有自己單獨所有之他筆土地可供通行
    對外聯絡現有道路，或已預留部分土地由部分共有人維持共
    有，以供私設道路通行，其中原告、被告戊○○、乙○○可
    透過渠等預留之共有私設道路通行，另被告己○○、丙○○
    、丁○○則依序可分別經由其單獨所有之(1)同段861 之2 地
    號、(2)同段864 、865 、861 之3 地號、(3)同段861 之4 地
    號土地對外通行（(1)至(3)有相關土地登記謄本在卷可憑）；
    (三)原告及被告乙○○、戊○○同意共同取得預留之私設道路
    ，並維持共有等情，認為原告所提出之原物合併分割方案即
    如附圖所示分配，不但能使各部分土地均得以透過預留道路
    或自己單獨所有之土地連接現有道路而通行無虞，且各共有
    人所得使用之土地集中，利用價值較高，對於兩造並無特別
    不利之處，復為多數共有人所同意，堪稱允當。故爰予以採
    用並判決合併分割如主文第1 項所示。至依上開分割方法分
    割後，部分共有人所分得之土地總面積與其應有部分核算結
    果，有些許增減之處，此經兩造同意差額部分以每平方公尺
    2,513 元互為補償，故此部分爰依附表二所示之金額判決如
    主文第2 項所示。至於被告丁○○所提出之分割方案，因該
    方案就被告己○○分得之位置，其中編號Ｃ２部分並無對外
    通路，將成袋地，另編號Ｃ、Ｃ１部分無法自被告己○○單
    獨所有之同段861 之2 地號土地通行，必須經過被告乙○○
    所有與系爭土地相鄰之同段861 之1 、861 之11地號土地始
    能出入，惟前開土地上已蓋有房屋，此有現場照片可憑，則
    如依被告丁○○之方案，被告己○○將無適宜之處可供出入
    。故被告丁○○之方案，實無法採用，其聲請將其方案送製
    分割圖，核無必要。此外，被告己○○提出之方案，將使被
    告乙○○所分得之位置地形更為不規則，尚非適宜之方案，
    亦無足採。
六、本件事證已臻明確，兩造其餘攻擊或防禦方法暨所提證據資
    料，經核與本件判決結果並無影響，自毋庸一一論述，併此
    敘明。
七、訴訟費用負擔之依據：民事訴訟法第78條、第80條之1 、第
    85條第1項但書 。
中    華    民    國    97    年    1     月     9    日
                  民事第二庭  法  官    陳連發
以上正本係照原本作成。
如對本判決上訴，應於判決送達後20日內向本院提出上訴狀。
中    華    民    國    97    年    1     月     9    日
                              書記官    彭月美
附表一：兩造原應有部分（即訴訟費用負擔比例）
┌───┬───────────────┬────────┐
│共有人│         原應有部分比例       │訴訟費用負擔比例│
│      ├───────┬───────┤                │
│      │八六二地號土地│八六三地號土地│                │
├───┼───────┼───────┼────────┤
│丁○○│十二分之一    │十二分之一    │十二分之一      │
├───┼───────┼───────┼────────┤
│己○○│四分之一      │四分之一      │十二分之三      │
├───┼───────┼───────┼────────┤
│丙○○│十二分之一    │十二分之一    │十二分之一      │
├───┼───────┼───────┼────────┤
│戊○○│十萬分之一四三│十萬分之一四三│十萬分之一四三九│
│      │九二          │九二          │二              │
├───┼───────┼───────┼────────┤
│甲○○│十萬分之一四三│十萬分之一四三│十萬分之一四三九│
│      │九二          │九二          │二              │
├───┼───────┼───────┼────────┤
│乙○○│三十萬分之八八│三十萬分之八八│三十萬分之八八六│
│      │六四八        │六四八        │四八            │
└───┴───────┴───────┴────────┘
附表二：共有人分配面積增減差額補償明細表
┌────────────────────────┐
│共有人分配面積增減差額補償明細表（單位：新臺幣）│
├──────────┬────┬────────┤
│應補償人及補償金額  │受補償人│受補償金額      │
├──────────┼────┼────────┤
│乙○○：            │戊○○  │151元           │
│應補償總額302元     ├────┼────────┤
│                    │甲○○  │ 25元           │
│                    ├────┼────────┤
│                    │己○○  │126元           │
└──────────┴────┴────────┘


司法院資訊處製作；財團法人民間司法改革基金會備份。
